臺北高等行政法院判決　　　　　　　　　　　　　　　九十年度訴字第六一四九號
　　原　　　告　甲○○
　　被　　　告　教育部
　　代　表　人　黃榮村部長）.
　　訴訟代理人　蔡鴻斌律師
　　　　　　　　柏有為律師
右當事人間因確認兼任講師資格成立事件，原告不服教育部中華民國九十年四月四日
台（九０）高（二）字第九００四四七四九號函，提起行政訴訟。本院判決如左：
　　主  文
原告之訴駁回。
訴訟費用由原告負擔。
　　事  實
一、事實概要：
  緣淡江大學於民國（下同）八十八年十二月十六日以（八八）校文字第三九二七號
  函、八十九年八月十七日以（八九）校人字第二一八０號函、九十年二月二十一日
  以（九十）校人字第０三五五號函，向被告申請原告工作許可核備，被告於九十年
  四月四日以台（九０）高（二）字第九００四四七四九號函回覆該校稱：「原告申
  請擔任淡江大學中文系兼任講師，與教育部『研商持外僑居留證僑生工讀會議』決
  議中有關僑生工讀相關規定不符。另依『外國學生來華留學辦法』與『外國留學生
  工作許可及聘僱管理辦法』第二條規定，外國人不含兼具僑生身分者；查原告因具
  僑生身分，非屬前開辦法所稱之外國人，自不適用該等辦法規定核予工作許可。」
  等語，否准淡江大學之許可核備之申請，原告不服，遂提起本件行政訴訟。
二、兩造聲明：
　(一)原告聲明：
    1.確認原告依法取得之大專兼任講師資格有效成立，不因其僑生身分而受影響。
    2.確認原告依僑生校外工讀証兼任講師之工作權存在。
    3.訴訟費用由被告負擔。
　(二)被告聲明：
    1.駁回原告之訴。
    2.訴訟費用由原告負擔。
三、兩造之爭點：
　(一)原告主張之理由：
    1.按就業服務法第四十七條第一項規定「雇主聘僱就讀於公立或經立案之私立大
      專以上院校之留學生從事工作，應向教育部申請許可；其許可及有關聘僱管理
      辦法，由教育部會同中央主管機關定之。」所謂管理辦法，即現行之「外國留
      學生工作聘僱及許可管理辦法」。就業服務法第六十七條規定「本法關於外國
      人之規定，於無國籍人、中國人取得外國國籍而持外國護照入境或持中華民國
      護照而未在國內設籍，受聘僱從事工作者，準用之。」查原告係取得馬來西亞
      籍而持馬來西亞護照入境之海外僑生，其身分該當就業服務法第六十七條所指
      「中國人取得外國國籍而持外國護照入境」之構成要件，依法應準用關於外國
      人之規定，故海外僑生工作之規定，依法亦應準用「外國留學生工作聘僱及許
      可管理辦法」。
    2.原告所提確認原告講師資格存在之訴，完全符合起訴要件及權利保護要件：
      (1)原告係東海大學中國文學系博士班研究生，持有東海大學僑生校外工作證明
        書。自八十八學年度起，獲聘淡江大學中國文學系兼任講師及東海大學中國
        文學系兼任講師，並由被告審定合於講師資格，核發講師證書。惟被告稱原
        告因具僑生身分而不許聘任為兼任講師，其雖非撤銷原告講師資格，惟事實
        上卻有剝奪之虞，致淡江大學九十學年度教師評審委員會第三次會議決議：
        依被告上開函示，不再續聘原告；而東海大學九十學年度雖已續聘原告，卻
        於接獲被告上開函副本後，亦以之為由，請求解除聘任契約。原告兼任講師
        資格成立與否，至此即陷入不確定之狀態，嚴重影響原告工作權益，故原告
        實有即受確認判決之法律上利益。
      (2)蓋講師資格，乃國家公權力所授與，講師資格之存否，亦即行政機關居於公
        權力主體地位與私人發生之公法上法律關係存否之問題，原告為除去其講師
        資格存否之不安，當然可以依法提起確認之訴以茲救濟。因被告否認原告講
        師資格，已使原告之講師資格陷於不安之狀態，係違法侵害原告之合法工作
        權，且已危及原告之生計，況此一侵害尚在持續中，故原告有即受確認判決
        之法律上利益。
      (3)按原告之講師資格，係依「教育人員任用條例」、「專科以上學校教師資格
        審定辦法」，賦予原告得獲聘任大專講師之權利，換言之，原告取得擔任大
        專講師之一般性權利，才是原告講師資格之實質內涵，倘否認此一實質內涵
        ，即是否認原告之講師資格。
      (4)查被告所謂之不否認原告講師資格，僅止於自認原告之講師證書為真正，惟
        其並不承認具備此一證書所取得之權利。講師証書就形式而言，不過是一張
        紙，就實質內涵而言，乃是原告具有擔任大專講師之一般性權利，而原告講
        師資格之實質內涵是否存在才是本件兩造爭執之焦點。
      (5)按原告得擔任大專講師之一般性權利，為原告獲聘任大專講師之前提要件，
        此一具有實質內涵之講師資格，即原告所請求為確認判決者；至於，原告之
        講師資格確認之後，對於具體獲聘於某校兼任講師工作，主管機關是否為准
        駁之判斷，則為另外一回事，與本訴訟毫不相干。
    3.按原告具有僑生身分，被告已不爭執。依國籍法、華僑身分證明書核發辦法、
      僑生回國就學及輔導辦法等相關規定，只要是僑生，必為華僑，只要是華僑，
      必為本國人，足資證明原告係本國人，同時兼具華僑及僑生身分，故原告於我
      國法律上具雙重國籍之地位。按原告之主張，係以僑生（華僑）為本國人之特
      別規定，依就業服務法第七十九條（起訴時舊法第六十七條）明定應類推適用
      外國人之規定。與僑生兼任講師性質相似之外國人規定，有「外國留學生工作
      聘僱及許可管理辦法」、「專科以上學校及學術研究機構聘僱外國教師與研究
      人員許可及管理辦法」，惟僑生仍以學生身分為主，其半工半讀之性質，顯然
      較類似外國留學生之性質，故宜類推適用「外國留學生工作聘僱及許可管理辦
      法」。即使僑生為外國人之特別規定，依特別法優於普通法之原則，若無特別
      規定時，普通規定仍有補充效力；換言之，若有僑生工讀之規定，應優先適用
      僑生工讀之規定，惟若無僑生工讀規定或規定有所不足，「外國留學生工作聘
      僱及許可管理辦法」居於普通法之地位，仍有補充適用之效力，並非無法可循
      。
    4.就業服務法第一條前段規定「為促進國民就業，以增進社會及經濟發展」；同
      法第四十二條又規定「為保障國民工作權，聘僱外國人工作，不得妨礙本國人
      之就業機會、勞動條件、國民經濟發展及社會安定。」故限制外國人工作權之
      依據，主要規定於本法中，例如就業服務法第四十六條第一項規定「雇主聘僱
      外國人在中華民國境內從事之工作，除本法另有規定外，以下列各款為限‧‧
      ‧」，此即法律保留原則之體現，尤其涉及人民權利之限制，更應嚴守法律保
      留原則。倘如被告所稱，就業服務法對於「僑生」無任何規定，意即僑生工作
      並未受到就業服務法之限制，從反面而言，亦即僑生之工作權與一般本國人並
      無二致，顯然有誤，查此係被告以為就業服務法第七十九條不適用於僑生之涵
      攝錯誤。
    5.依中央法規標準法第五條第二款之規定「關於人民之權利義務者，應以法律定
      之。」此為法律保留原則之明文規定；且參大法官釋字第三一三、三九０、三
      九四號解釋，關於行政命令與法律保留原則之關係，亦須有授權命令之依據，
      行政機關對人民權利之限制，始有合法性可言。查既然法律無明文禁止僑生兼
      任講師，僑生當然就可以兼任講師，此為工作自由，亦是僑生與雇主間之契約
      自由。就工讀之性質而言，工讀意即半工半讀，僑生仍是以學生身分為主，僅
      得利用課餘時間從事臨時性之工作，獲取報酬或薪資，所以似不包括專職工作
      ，惟兼職工作與工讀之性質並無不合。
    6.按原告具有僑生身分，關於工作應優先適用針對僑生工作之相關法令，亦即依
      台（七九）僑字第七七二六號函指示各校依「研商持外僑居留證僑生工讀會議
      」之決議辦理僑生工讀事宜，至於「外國留學生工作聘僱及許可管理辦法」則
      應有補充適用之效力。查被告宣稱僑生兼任講師無法可循，阻斷原告講師資格
      之實質內涵，經上開論證，顯然無法成立。
  (二)被告主張之理由：
    1.本件不具提起確認訴訟之要件：
      (1)原告請求「確認原告依法取得之大專兼任講師資格有效成立，不因其僑生身
        分而受影響。」顯非行政訴訟法第六條第一項確認訴訟類型之一，依法不得
        提起。
      (2)原告無即受確認判決之法律上利益
        按提起確認訴訟須原告有即受確認判決之法律上利益﹙行政訴訟法第六條
          第一項﹚，而所謂「即受確認判決之法律利益」，係指原告目前所處之不
          確定法律狀況，若不尋求判決確認即將受不利益之效果，故不確定法律狀
          況必須現已存在或立即到來，凡過去或未來之受害或有受害之虞者，皆不
          與焉。
        原告已取得淡江中文系碩士學位，經學校初審，符合教育人員任用條例第
          十六條第一款規定，已於八十八年十月報送其講師資格，被告核予通過，
          其審定講師證書字號為058542號，依規定其具講師資格應可同意，被告前
          台九００四四七四九號函復淡江大學，係不同意核發原告工作許可證明案
          ，非否定其具講師資格，其講師資格已屬確定。
        被告並未因原告具僑生身分，撤銷或廢止其講師資格，更未曾否認其資格
          ，係依就業服務法相關法令規定，否准淡江大學聘任原告，故原告講師資
          格並未受到侵害，亦無任何不確定之情形，原告提起本件訴訟，實欠缺訴
          之利益。
    2.取得講師資格並非當然得在中華民國境內工作，原告不適用外國留學生工作許
      可及聘僱管理辦法：
      (1)原告講師資格之取得，係依「教育人員任用條例」第十四條第四項及「教師
        法」第十條授權制定之「專科以上學校教師資格審定辦法」，經被告所屬之
        學術審議委員會就原告是否具備講師資格而為審查，於合格後發給證書，以
        證明其具備講師資格。至於原告得否在中華民國工作，乃「就業服務法」規
        範之範疇，不可混為一談。
      (2)就業服務法之立法目的，在促進國民就業，以增進社會及經濟發展﹙就業服
        務法第一條﹚，為保障國民工作權，聘僱外國人工作，不得妨礙本國人之就
        業機會（九十一年一月廿一日修正前就業服務法第四十一條、修正後第四十
        二條）。故外國人在中華民國境內工作，應經許可﹙修正前就業服務法第四
        十二條、修正後第四十三條參照﹚，雇主如聘僱或留用未經許可或許可失效
        之外國人，應負刑事責任或受行政處罰﹙修正前就業服務法第五十三條第一
        款、第五十八條、修正後第四十四條、第六十三條﹚。
      (3)本件原告係以僑生身分經教育部分發就讀東海大學博士班，非以外國學生身
        分入學，修正前就業服務法第四十七條雖規定：「雇主聘僱就讀於公立或經
        立案之私立大專以上院校之留學生從事工作，應向教育部申請許可；其許可
        及有關聘僱管理辦法，由教育部會同中央主管機關定之。」被告與行政院勞
        工委員會依此授權，會銜發佈之「外國留學生工作許可及聘僱管理辦法」第
        二條明文規定：「本辦法所稱外國留學生，指就讀於公立或經立案之私立大
        專院校及其附設之語文教學機構，經『教育部認定』符合外國學生身分者。
        」而依被告九十年四月四日台﹙九十﹚高﹙二﹚字第九００四四七四九號函
        說明三意旨及被告所訂「外國學生來華留學辦法」第二條規定：「本辦法所
        稱外國學生，指未具僑生身分，且不具中華民國國籍之外國籍學生。」被告
        顯認定原告非外國留學生，準此，原告當無「外國留學生工作許可及聘僱管
        理辦法」之適用。
    3.修正前就業服務法第六十七條規定後段，僅適用於具雙重國籍之本國人：
      (1)按修正前就業服務法第六十七條後段規定「中國人取得外國國籍而持外國護
        照入境或持中華民國護照而未在國內設籍」之文義，顯指雙重國籍人士，此
        為主管機關行政院勞工委員會向來見解，原告既未具雙重國籍，當無該條之
        適用，原告主張依該條「僑生」得準用「外國人」之規定云云，顯出誤會。
      (2)原告前次庭訊，明確表示僅具馬來西亞籍，而不具中華民國籍，其九十一年
        三月廿九日書狀，卻又改稱兼具中華民國籍，顯相矛盾。
      (3)被告係最高教育行政主管機關，就「僑生」與「外國留學生」有全然不同之
        規定，足見兩者性質並不相同，修正後就業服務法第五十條雖將「外國留學
        生」與「僑生」併列於同一條，僅係立法技術之運用與體例之需要，於性質
        並無影響，兩者既非類似，自不生準用之問題。況被告與行政院勞工委員會
        依修正前就業服務法第四十七條第一項授權會銜發佈之「外國留學生工作許
        可及聘僱管理辦法」第二條，明文規定該辦法所稱外國留學生，指就讀於公
        立或經立案之私立大專校院及其附設之語文教學機構，經教育部「認定」符
        合外國學生身分者。被告本於職權與法律授權，認定「僑生」非該辦法之「
        外國學生」，並無不當。
      (4)至於修正後就業服務法第七十九條雖規定中華民國國民兼具外國國籍而未在
        國內設籍者，受聘僱從事工作，依外國人之規定辦理。惟第八十三條規定第
        四十八條第二項向中央主管機關（行政院勞工委員會）申請聘僱外國人之聘
        僱許可及管理辦法等規定之施行日期由行政院以命令訂之，行政院迄今既未
        訂定其施行日期，相關行政命令亦未配合修正，解釋上自應適用原有之行政
        命令，原告並非前開辦法所指之「外國留學生」，自無該辦法之適用。
    4.擔任講師並非工讀：
      按「研商持外僑居留證僑生工讀會議」決議事項，雖有就讀大專以上學校之持
      外僑居留證僑生學業成績及格者，得申請於課餘時間工讀，惟一般而言，工讀
      者所從事應為臨時、短暫性質之工作。本件原告擬任之大學講師，衡諸常情與
      一般社會通念，難認屬工讀性質，自無前開決議之適用。
    5.聘僱外國留學生，應優先適用修正前就業服務法第四十七條相關規定：
      「專科以上學校及學術研究機構聘僱外國教師與研究人員許可及管理辦法」係
      被告與行政院勞工委員會依修正前就業服務法第四十四條第二項授權訂定，惟
      修正前就業服務法第四十四條、第四十七條，分別就聘用「外國人」及「外國
      留學生」而為規定，兩相比較，後者顯較前者為狹，依特別規定優先適用之法
      理，並考量外國留學生應以在台「就學」為主要目的，「工作」則屬例外，依
      例外從嚴之法理，聘用具學生身分之外國人從事工作，自應優先適用修正前就
      業服務法第四十七條及其授權訂定之行政命令﹙即外國留學生工作許可及聘僱
      管理辦法﹚。
　　理  由
一、被告代表人原為曾志朗，於九十一年二月一日變更為黃榮村，其依法聲明承受訴
    訟，核無不合，應予准許。
二、按確認公法上法律關係成立或不成立之訴訟，非原告有即受確認判決之法律上利
    益者，不得提起之。行政訴訟法第六條第一項定有明文。所謂「即受確認判決之
    法律利益」，係指原告目前所處之不確定法律狀態，若不尋求判決確認即將受不
    利益之效果，故不確定法律狀態必須現已存在或立即到來，凡過去或未來之受害
    或有受害之虞者，皆不與焉。
三、查原告講師資格之取得，係依「教育人員任用條例」第十四條第四項及「教師法
    」第十條授權制定之「專科以上學校教師資格審定辦法」，經被告所屬之學術審
    議委員會就原告是否具備講師資格而為審查，於合格後發給證書，以證明其具備
    講師資格，是原告主張其講師資格係由被告審定並發給証書，具有公法上之法律
    關係等語，尚非無據。
四、惟查原告已取得淡江大學中文系碩士學位，經淡江大學初審，符合教育人員任用
    條例第十六條第一款規定，已於八十八年十月報送其講師資格，被告核予通過，
    其審定講師證書字號為058542號，有講師証書附卷可稽（見起訴狀附件七），則
    原告具有講師資格已甚明確，被告並未曾因原告具僑生身分，而撤銷或廢止其講
    師資格，更未曾否認其講師資格，故原告講師資格並未受到侵害，亦無任何不確
    定之法律狀態，可藉由確認判決加以除去，揆之行政訴訟法第六條第一項規定，
    原告提起本件訴訟，並無即受確認判決之法律上利益，其起訴欠缺訴之利益，應
    以顯無理由判決駁回。至於原告所爭執之被告九十年四月四日台（九○）高（二
    ）字第九００四四七四九號函，係被告答覆淡江大學，否准其聘任原告為兼任講
    師，亦即不同意核發原告工作許可證明，查具有講師資格，並不必然取得工作許
    可，兩者不可混為一談，故被告上開答覆函並非否定原告之講師資格，因此原告
    之講師資格已屬確定。至於原告如對被告上開答覆函不服，可以經由淡江大學提
    起訴願，以求救濟，或依就業服務法之相關規定向任課學校提出申請，其遽而提
    起本件確認之訴，尚非法之所許。
五、至原告另於九十一年四月十八日具狀請求追加訴之聲明：「確認原告依僑生校外
    工讀証兼任講師之工作權存在」，姑不論本件訴之追加尚未經被告之同意，如上
    所述，被告從未否認原告具有講師資格，亦未曾否認原告具有講師之工作權，原
    告之講師工作權並未受到侵害或存有不確定狀態，其遽而起訴請求確認兼任講師
    之工作權存在，亦無即受確認判決之法律上利益，至於原告所取得之「僑生校外
    工讀証」係私立東海大學所發（見起訴狀附件四之四），並非基於公法關係所發
    之証明，且與原告是否具有兼任講師之工作權無關，原告遽而起訴請求確認，亦
    屬於法不合，應予駁回。
六、本件事証已臻明確，兩造所提其餘爭點（例如兼任講師是否具有工讀之性質？僑
    生是否得得準用外國人之有關規定申請工作許可？原告除依僑生工讀之規定申請
    工作許可外，是否得依就業服務法之有關規定申請工作許可？）對於本件判決結
    果不生影響，故無庸審究，併予敘明。
七、據上論結，本件原告之訴顯無理由，爰依行政訴訟法第一百零七條第三項、第九
    十八條第三項前段，判決如主文。
中　　華　　民　　國　　　九十一　　年　　　四　　　　月　　二十五　　　日
                            臺 北 高 等 行 政 法 院  第六庭
                                           審 判 長  法  官  林樹埔
                                                     法  官  闕銘富
                                                     法  官  曹瑞卿
右為正本係照原本作成。
如不服本判決，應於送達後二十日內，向本院提出上訴狀並表明上訴理由，如於本判
決宣示後送達前提起上訴者，應於判決送達後二十日內補提上訴理由書（須按他造人
數附繕本）。
中　　華　　民　　國　　　九十一　　年　　　四　　　　月　　二十六　　　日
                                                     書記官  陳圓圓
